【裁判字號】    89,自,25
【裁判日期】    890131
【裁判案由】    詐欺
【裁判全文】
臺灣臺北地方法院刑事判決                            八十九年度自字第二五號
    自  訴  人  甲○○○股份有限公司代理人丁○○
    代  表  人  丁○○
    代  理  人  乙○○
    被      告  丙○○
    選任辯護人  黃淑芬律師
右列被告因詐欺案件，經自訴人提起自訴及同一案件移送併辦（八十八年度偵字第二
五三六九號），本院判決如左：
    主  文
丙○○無罪。
    理  由
一、自訴意旨如附件之自訴狀所載。
二、按犯罪事實，應依證據認定之，無證據不得推定其犯罪事實。又不能證明被告犯
    罪者，應諭知無罪之判決，刑事訴訟法第一百五十四條、第三百零一條第一項分
    別定有明文。又認定不利於被告之事實，須依積極證據，苟積極證據不足為不利
    於被告事實之認定時，即應為有利於被告之認定，更不必有何有利之證據，最高
    法院三十年上字第八一六號著有判例。又刑法第三百三十九條之詐欺罪，須行為
    人意圖不法所有，施用詐術使人陷於錯誤而交付財物始能成立。而民事法律行為
    成立債之關係者，在債權人與債務人之間，根據一般交易之常態，恒不待對造當
    事人另為表示，當然期待他方依誠信原則履行，此觀諸民法第二百十九條規定意
    旨自明，不生因他方表示必將履約而陷於錯誤之問題。故以債務不履行之客觀結
    果，推斷違約當事人是否同時涉嫌詐欺犯罪之情形，除非被告已自白具有犯意，
    或依其他積極證據足認被告確係假藉民事違約手段從事刑事詐欺行為外，尚不得
    以債務人曾經申明依約履行，遽指其施行欺罔而謀取不法利益。自訴人認被告涉
    犯詐欺罪嫌，無非以被告向自訴人購買資訊產品裝置國軍海軍陸戰隊某部隊，詎
    被告首次支付自訴人發票日八十七年八月三十一日，面額新臺幣（下同）二百九
    十四萬元之支票即因存款不足而退票，經多次協商，先後另行開立一百三十萬元
    之支票均因存款不足退票，被告另於八十七年十二月一日召開債權人會議，宣布
    將債權分三個月依百分之三十、百分之三十、百分之四十之比例償還之方式亦未
    落實，後被告遷移不明拒收信件不知所蹤，被告當時經濟困窘嗣後一再換票，且
    召開債權會議後，亦無法履行承諾，毫無經濟能力，被告隱瞞經濟困窘事實與自
    訴人訂約等情為其論據。
三、訊據被告坦承有與自訴人購買二百九十四萬元之資訊產品，且尚積欠自訴人一百
    三十萬元未償還等事實，惟堅決否認有何詐欺之犯行，辯稱：伊與自訴人公司自
    八十三年間即有往來，至八十七年約二十餘次，之前之買賣均有償款項，本件向
    自訴人購買二百九十四萬元產品，尚欠一百三十萬元，餘均已償還，又這次係因
    被其他廠商積欠一千萬元款項未還，致無法償還自訴人之款項；海軍陸戰隊款項
    伊已收到，但伊均係開票出去，沒有固定那筆款項給那個廠商等語。經查：本件
    被告向自訴人購買二百九十四萬元資訊產品，惟積欠一百三十萬元款項未清償，
    為被告所是認，核與自訴代理人之指訴相符，並有自訴人所提之報價單、客戶訂
    單、出貨單、發票開立通知單、支票、退票理由單、昶陽資訊股份有限公司債權
    會議會議影本等在卷足佐，應認屬實。然本件自訴代理人亦自承與被告公司自八
    十三年時即有往來，且有被告於偵查中所提自訴人與被告公司往來之統一發票影
    本三十六張附卷可稽（偵卷第六六頁至九○頁），其中數額低者雖有數千元至數
    萬元不等，高者有四、五十萬元至一百餘萬元，亦為自訴人所不否認，按詐欺取
    財罪之成立，主觀上須意圖為自己不法所有意圖，在客觀上亦應以行為人施用詐
    術，致使被害人陷於錯誤而交付財物予行為人為要件，本件自訴人與被告之公司
    自八十三年即有往來數十次，已如前述，顯見其間已有相當之信任基礎，自訴人
    出賣資訊產品予被告，亦係基於此多年之往來而陸續出貨予被告，自訴人雖指被
    告此次數額較高云云，惟被告向自訴人購置二百九十四萬元產品，已清償一百六
    十四萬元，尚餘一百三十萬元未還，若被告真有詐欺之意，豈會再開票而清償部
    分款項？而自訴人亦無法提出其他證據證明被告有何施用詐術之行為，依首揭說
    明，尚難僅因被告事後債務不履行之行為即推斷被告係施用詐術。又被告因於八
    十七年四月承作高雄市樂透科技有限公司（下稱樂透公司）「網路主幹傳輸設備
    及電腦機房建置工程」，因樂透公司未依約給付工程款九百五十萬元，並於樂透
    公司嗣後倒閉致被告公司遭遇近千萬元損失而連帶使公司資金週轉不靈等情，有
    被告所提出之存證信函、臺灣高雄地方法院民事裁定、設備買賣合約書、協議書
    、支票、本票、退票理由單等影本（偵卷第一六至二一頁；第九一至一○一頁）
    在卷足佐，參以商業上為資金週轉之便，確有均將所收款項存入銀行，於開票後
    交付各廠商或個人依所開立日期兌現，非有指定所收之款項應支應何廠商或個人
    之情形，被告所辯係因其他廠商拖累致無法支付自訴人其餘款項之辯解應可採信
    ，足徵兩造間確僅係單純之民事債務不履行之關係，應由自訴人另循民事程序尋
    求解決，此外，復查無其他積極證據足認被告確有自訴人所指之詐欺取財犯行，
    依前揭說明，自應諭知被告無罪。
據上論斷，應依刑事訴訟法第三百零一條第一項前段，判決如主文。
中    華    民    國      八十九    年      一      月      三十一      日
                                      臺灣臺北地方法院刑事第三庭
                                          法  官  蔡  政  哲
右正本證明與原本無異。
如不服本判決，應於判決送達後十日內，向本院提出上訴狀。
                                          書記官
中    華    民    國      八十九    年      二      月        四        日


司法院資訊處製作；財團法人民間司法改革基金會備份。
